臺灣高等法院刑事判決　　　　　　　　　　　　　九十三年度上訴字第二三七五號
　　上　訴　人　臺灣臺北地方法院檢察署檢察官
　　被　　　告　乙○○
右上訴人因被告家暴妨害自由等案件，不服臺灣臺北地方法院九十三年度訴字第三一
四號，中華民國九十三年七月二十日第一審判決（起訴案號：臺灣臺北地方法院檢察
署九十二年度偵字第二四六四八號）提起上訴，本院判決如左：
    主  文
原判決關於乙○○被訴傷害部分撤銷。
乙○○過失傷害人，處有期徒刑參月，如易科罰金，以參佰元折算壹日。菜刀壹把沒
收。
其他上訴駁回。
    事  實
一、乙○○與甲○○原係男女朋友關係，於民國九十二年十一月十二日夜間八時三十
    分許，在二人位於臺北市○○區○○街二三一號一樓之住處內，乙○○質問甲○
    ○當日行蹤，甲○○不願回答，二人因而發生爭執，乙○○生氣、傷心難過之餘
    ，踼、摔電風扇、椅子後，走進廚房準備拿家中其所有之菜刀自殺，但又下不了
    手，甲○○見狀想要搶下乙○○手中之菜刀，乙○○明知菜刀是極為銳利容易傷
    害他人之利器，見甲○○前來搶其菜刀之際，依其情形應注意防範菜刀，避免傷
    害到他人，能注意而不注意，致其手中所持菜刀及手錶傷及甲○○，使甲○○受
    有下唇裂傷（零點五公分乘零點一公分）及左手腕（起訴書誤載為右手腕）裂傷
    （二點五公分乘零點五公分）之傷害，嗣因甲○○手部刀傷流血不止，乙○○乃
    於同日夜間陪同甲○○至台北市立仁愛醫院治療，甲○○趁隙報警始查獲上情。
二、案經被害人甲○○訴請臺北市政府警察局中山分局移送臺灣臺北地方法院檢察署
    檢查官偵查起訴。
    理  由
壹、有罪部分：
一、訊據被告乙○○堅決否認有何故意傷害之犯行，辯稱：甲○○是我的女朋友，已
    經同居兩個半月，當天她比較晚回家，我問她去哪裡，她不回答，我很生氣，踢
    倒椅子，撞倒電風扇，走進廚房，拿菜刀砍流理台，大聲喊叫，甲○○進來廚房
    搶菜刀，我用左手阻擋，右手把菜刀藏在身後，可能戴在左手的手錶不慎碰到甲
    ○○的嘴唇，接著甲○○把手伸到我的身後搶菜刀，突然大喊一聲「你刀子殺到
    我了」，我把她的手拿起來看，看到左手有一道切口，立刻用手按住她的傷口，
    用毛巾包住，送她到仁愛醫院就醫，我並不是故意傷害甲○○之行為云云。經查
    ：
  (一)、被告乙○○與告訴人甲○○原係男女朋友關係，案發前已經同居於臺北市○○
      區○○街二三一號一樓兩個多月，於九十二年十一月十二日夜間八時三十分許
      ，被告質問告訴人當日行蹤，告訴人不願回答，雙方發生爭執，被告踢、摔電
      風扇、椅子後，進入廚房拿取菜刀，於當日爭執中，造成告訴人下唇裂傷（零
      點五公分乘零點一公分）及左手腕裂傷（二點五公分乘零點五公分）等情，業
      據被告供述無訛（見偵查卷第六頁至第九頁、第二十四頁、第二十五頁、第三
      十八頁，原審卷第十頁至第十三頁、第四十二頁至第四十四頁），核與告訴人
      指訴之情節相符（見偵查卷第十頁、第十一頁、第二十四頁、第二十五頁、第
      三十八頁，原審卷第三十三頁至第四十二頁），並有菜刀一把扣案，及台北市
      立仁愛醫院診斷證明書（見偵查卷第十二頁）、驗傷診斷書（見偵查卷第十三
      頁）各一件附卷可稽，堪信為真正。從而本件尚待審究者，端在於被告是否確
      基於傷害之故意，而出手、持刀傷害告訴人之行為。茲說明如下
    １、有關告訴人下唇、左手腕之傷勢如何產生，告訴人初於警詢時指述「他就愈
        來愈大聲，並且跑到廚房去拿了菜刀往我身上砍來，當時我用右手去擋，但
        是不小心被他拿的刀子砍至我的左手，他還用手來捉我的臉，所以我的嘴唇
        才會受傷。」云云（見偵查卷第十頁反面、第十一頁），意指被告持菜刀砍
        傷告訴人之左手後，復徒手抓傷告訴人之嘴唇。
    ２、經原審以證人身分傳喚告訴人甲○○到庭，告訴人甲○○於原審審判長訊問
        時，卻結證「他右手拿菜刀，往我的左手砍，弄到我的嘴唇」、「（你的嘴
        唇如何受傷？）殺我弄到我的嘴唇，用手或者刀子弄到。」、「應該是嘴唇
        先流血，才割到手」云云（見原審卷第三十五頁反面、第三十六頁），而改
        稱其左腕及嘴唇均係被告持刀砍下時所致傷，且係嘴唇先受傷云云，前後指
        述明顯不一。
    ３、原審受命法官訊以被告揮砍菜刀之次數，告訴人先證稱「（被告回到客廳，
        做什麼事？）就開始要殺我，我用手抓他，沒有抓到，手、嘴受傷，一直哭
        。」、「（第一刀還沒有砍下去之前，妳就用手去抓？）已經砍下去，沒有
        砍到，我才去抓。」（見原審卷第三十九頁反面），意指被告第一刀並未砍
        中告訴人，告訴人出手抓取菜刀時，才造成前開傷勢；旋又於原審受命法官
        訊問時，證述「（妳的意思是他已經揮空一刀，第二刀舉起，妳出手抓？）
        他砍到我之後，我用手去抓，不讓他再傷害我。」、「（所以被告第一刀是
        瞄準妳的右手，而且也砍到妳的右手？）我是被砍到左手。」、「（所以被
        告第一刀就是瞄準妳的左手砍？）是。」「（妳剛剛作證提到搶刀的時候受
        傷，是何處受傷？）嘴唇。」云云（見原審卷第三十九頁反面至第四十頁反
        面），而改指被告第一刀就砍中告訴人之左手，復於告訴人搶刀時，傷害告
        訴人之嘴唇云云，先後證詞亦明顯不同。
    ４、告訴人嗣於原審受命法官訊問時，證稱「（手是否搶刀的時候受傷？還是只
        有嘴唇是搶刀的時候受傷？）他是先弄到我的嘴唇，才砍到我的手。」、「
        被告先用手弄傷我的嘴唇，才用刀砍我的手」云云，而忽又改指被告係先用
        手傷害告訴人之嘴唇，再用菜刀砍傷告訴人之左腕云云。
    ５、綜上各節可知，告訴人甲○○歷次指述之情節，堪稱前後矛盾，漏洞百出，
        難以自圓其說；衡以被告為一壯年之男性，體力明顯優於告訴人，若其確基
        於傷害故意，而持菜刀攻擊告訴人，告訴人當無僅受上開零點五公分乘零點
        一公分之下唇裂傷，及二點五公分乘零點五公分之左腕裂傷之可能，告訴人
        前揭具有明顯瑕疵之指訴，自不足作為認定被告確有故意傷害告訴人行為之
        證據。
    ６、被告乙○○於本院訊問時自白稱：「告訴人的嘴唇是我要推開她時，左手的
        手錶不小心劃到的。當時她要搶我的東西，我只是要推開她，確實是不小心
        傷害到她，我也不知道這樣會傷害到她。」等語（本院卷第十四頁），核與
        前揭診斷證明書之記載相符，其自白自得作為證據，足徵告訴人甲○○之所
        以受到事實欄所載之傷害，是因被告見甲○○前來搶其菜刀之際，依其情形
        應注意防範菜刀，避免傷害到他人，且能注意而不注意，致其手中所持菜刀
        及手錶傷及甲○○，使甲○○受有前揭事實欄所載之傷害至明。
    ７、本件事證明確，被告過失傷害犯行堪以認定，應依法論科。
二、核被告所為係犯刑法第二百八十四條第一項前段之過失傷害罪。檢察官起訴書認
    被告係犯刑法第二百七十七條第一項之傷害罪，尚有未洽，爰於起訴事實同一性
    之範圍內，變更檢察官所引應適用之法條。
三、原審未察，就此部分逕為被告無罪之諭知，自有未合。
四、檢察官依告訴人之請求而提起本件上訴，以被告所為應成立犯罪，指摘原判決關
    於被告傷害部分，為有理由，自應由本院將原審關於被告被訴傷害判決無罪部分
    予以撤銷改判。爰審酌被告乙○○傷害之犯罪動機（因懷疑甲○○另結新歡）、
    目的、品性（尚稱良好）、素行、犯後坦承過失犯行等一切情狀，量處有期徒刑
    三月，並諭知易科罰金折算標準，以示懲儆。
五、扣案之菜刀一把，係被告乙○○所有供犯罪所用之物，業經被告乙○○供明在卷
    ，應依刑法第三十八條第一項第二款之規定宣告沒收。
貳、無罪部分：
一、公訴意旨略以：被告乙○○與告訴人甲○○原係男女朋友關係，於民國九十二年
    十一月十二日夜間八時三十分許，在二人位於臺北市○○區○○街二三一號一樓
    之住處內，因感情問題發生爭執，被告乙○○基於妨害自由及恐嚇之故意，告知
    告訴人如擅自離去上址住處將殺害之，使告訴人心生恐懼而不敢離去，而以此方
    式限制告訴人之行動自由，因認被告涉有刑法第三百零五條之恐嚇危害安全及同
    法第三百零二條第一項之剝奪他人行動自由等罪嫌。
二、訊據被告乙○○堅決否認有何恐嚇危害安全或剝奪他人行動自由之犯行，辯稱：
    伊還陪同甲○○到仁愛醫院就醫，伊怎會有恐嚇或妨害自由之犯行等語。
三、公訴人認被告涉犯恐嚇、妨害自由等罪嫌，無非係以告訴人甲○○之指訴為其主
    要論據。
四、按犯罪事實應依證據認定之，無證據不得認定犯罪事實；又不能證明被告犯罪或
    其行為不罰者，應諭知無罪之判決，刑事訴訟法第一百五十四條第二項、第三百
    零一條第一項分別定有明文。次按認定不利於被告之事實，須依積極證據，茍積
    極證據不足為不利於被告事實之認定時，即應為有利於被告之認定，更不必有何
    有利之證據；且刑事訴訟法上所謂認定犯罪事實之積極證據，係指適合於被告犯
    罪事實之認定之積極證據而言，雖不以直接證據為限，間接證據亦包括在內，然
    而無論直接或間接證據，其為訴訟上之證明，須於通常一般之人均不致有所懷疑
    ，而得確信其為真實之程度者，始得據為有罪之認定，倘其證明尚未達到此一程
    度，而有合理之懷疑存在時，自不能以推測或擬制之方法，以為有罪裁判之基礎
    ，有最高法院三十年上字第八一六號、二十九年上字第三一０五號、七十六年台
    上字第四九八六號、四十年台上字第八六號等判例可資參照。復按告訴人之告訴
    ，係以使被告受刑事訴追為目的，是其陳述是否與事實相符，仍應調查其他事實
    以資審認，始得為不利被告之認定；又被害人之陳述如無瑕疵，且就其他方面調
    查又與事實相符，固足採為科刑之基礎，倘其陳述尚有瑕疵，而在未究明前，遽
    採為論罪科刑之根據，即難認為適法，有最高法院五十二年台上字第一三００號
    及六十一年台上字第三０九九號判例可資參照。經查：
  (一)、有關被告是否有「告知告訴人如擅自離去上址住處將殺害之，使告訴人心生恐
      懼而不敢離去」之行為一節，原審傳喚告訴人到庭作證，經檢察官先後訊以「
      他（指被告）進廚房拿刀之前，對你說什麼？」、「妳已經受傷之後，被告還
      有無對妳說什麼話？」，告訴人答稱「問我跑去哪裡，把我的電風扇摔壞，掐
      我的脖子，後來砍我之後，我流血，他也不讓我去看醫生。」、「他叫我原諒
      他，那天我很緊張，手非常痛。」（見原審卷第三十三頁反面、第三十四頁）
      ，均未提及被告有何以恐嚇手段限制告訴人行動自由之行為。
  (二)、另告訴人於原審審判長訊問時，證述「（妳被他割到之後，他的反應及妳的反
      應如何？）我很痛，我在哭，我要出去，他不讓我出去，把我從客廳推到臥室
      ，叫我跪下，不准動。」等語（見原審卷第三十六頁反面），及於原審受命法
      官訊問時，證稱「（他有何反應？）他火氣愈大，開始摔東西，罵、鬧。」、
      「（他罵什麼？）三字經。」、「（除了罵三字經，還有罵什麼？）一直罵、
      捶門。」、「（妳被砍傷之後，為何不打電話報警？）他控制我的行動，沒有
      機會報案。」、「（他有無說如果妳不聽他的話，就對妳怎麼樣？）一直罵我
      ，罵三字經。」等情（見原審卷第三十九頁至第四十一頁），亦完全未提及被
      告有何使用恐嚇手段，而限制其行動自由之行為。
  (三)、雖經檢察官於原審，訊以「（提示偵卷第十頁背面）被告拿刀殺妳之前，有無
      對妳說如果不說出今天的去處，就要拿刀殺妳這句話？」及「妳受傷後，被告
      有無對妳說叫妳跪下，不准跑出去，如果跑出去，就要把妳殺死？（提示偵卷
      ）」，告訴人答以「有。他就一直說我今天去哪裡，我就不告訴他，他就摔東
      西，去廚房拿刀。」及「有。」等語（見原審卷第三十三頁反面、第三十四頁
      反面）；然被告與告訴人原係男女朋友關係，案發前已經同居於上址兩個多月
      等情，業據告訴人於警詢時陳述明確，於偵訊中未就此有何相反之表示，衡以
      告訴人曾與被告共同出國旅遊，本件爭執之起因係被告質問告訴人行蹤等情，
      並為告訴人證述無訛，被告與告訴人係屬同居男女朋友關係一節，應無疑義；
      詎告訴人竟於原審審理期日昧於事實，改口證述其與被告僅係同事關係（於本
      院審理時已改稱有同居，本院卷第三十一頁），被告係私下偷打鑰匙，當日被
      告係自後門衝撞進入告訴人住處等，明顯不利於被告之說詞，告訴人為令被告
      入罪，不惜枉顧真相做出虛偽陳述之心態甚明，是其上開基於偏頗立場，做出
      不利被告之指訴，自亦不足作為認定被告確有前開以恐嚇手段剝奪告訴人行動
      自由行為之證據。
  (四)、告訴人甲○○於本院審理時雖仍指稱被告：「是我後來求他，因我的手一直在
      流血，拜託他讓我去看醫生，我跪了大約二、三分鐘，他不讓我出去，前後大
      約有五分鐘，我一再求他讓我出去看醫生，他才讓我去就醫。」云云，惟無法
      提出其他積極證據佐證其所言為實在，自難依其片面指訴而為不利被告之認定
      。
  (五)、綜上所述，本件被告乙○○雖有過失傷害告訴人甲○○之事實，惟查並無其他
      積極證據足資證明有何公訴人所指之恐嚇及妨害自由之犯行，自難以推測或擬
      制之方法，遽入人罪，此部分既不能證明被告犯罪，自應諭知無罪之判決。
五、檢察官經告訴人之請求提起上訴，其上訴意旨略以：告訴人被傷害後，血一直在
    流，被告推告訴人到房間叫告訴人跪下不准出去，如出去就要把他殺死，告訴人
    不堪忍受手腕疼痛堅持起來要出去看醫生，被告又將告訴人皮包搶斷帶子，不准
    離開，惟恐告訴人報案，最後告訴人叫計程車到醫院，被告又緊跟著不放，俟手
    腕傷口縫好，告訴人就躲在廁所，不得已狀況下，告訴人拜託護士報案，隨後警
    員便來現場調查，帶到長春派出所作筆錄云云，因認被告仍有恐嚇、妨害自由之
    犯行，原審判決認定有誤，爰依法提起上訴。惟查：告訴人甲○○所指被告乙○
    ○犯恐嚇及妨害自由之犯行，經查並無證據可資佐證，是以尚難僅憑告訴人之片
    面指訴而為不利判決之認定，已詳如前述。
六、此外，復查無其他積極證據足認被告確有公訴人所指訴恐嚇、妨害自由等之犯行
    ，既不能證明被告有此部分之犯罪，揆諸前揭說明，原審就此部分為被告無罪判
    決之諭知，並無不當，應予維持。公訴人上訴意旨，仍執前詞，指摘原判決此部
    分不當，為無理由，應予駁回。
據上論斷，應依刑事訴訟法第三百六十八條、第三百六十九條第一項前段、第三百六
十四條、第二百九十九條第一項前段、第三百條，刑法第二百八十四條第一項前段、
第四十一條第一項前段、第三十八條第一項第二款，罰金罰鍰提高標準條例第一條前
段、第二條，判決如主文。
本案經檢察官施慶堂到庭執行職務。
中　　　華　　　民　　　國　　九十三　　年　 　 十一  　月　　二十三　　日
                              臺灣高等法院刑事第二庭
                                  審判長法  官  蔡  長  溪
                                        法  官  楊  貴  志
                                        法  官  林  俊  益
右正本證明與原本無異。
檢察官起訴被告傷害部分，當事人不得上訴；檢察官起訴被告妨害自由部分，檢察官
如不服本判決，應於收受送達後十日內向本院提出上訴書狀，其未敘述上訴之理由者
並得於提起上訴後十日內向本院補提理由書。
被告不得上訴。
                                        書記官  陳  明  琴
中　　　華　　　民　　　國　　九十三　　年　　  十一　　月　　二十四　　日
附錄本案論罪科刑法條全文
刑法第二百八十四條第一項
因過失傷害人者，處六月以下有期徒刑、拘役或五百元以下罰金，致重傷者，處一年
以下有期徒刑、拘役或五百元以下罰金。
從事業務之人，因業務上之過失傷害人者，處一年以下有期徒刑、拘役或一千元以下
罰金，致重傷者，處三年以下有期徒刑、拘役或二千元以下罰金。
